臺灣高等法院刑事判決　　　　　　　　95年度上訴字第4625號
上　訴　人
即　被　告　己○○
選任辯護人　林世華律師
上列上訴人因偽造文書等案件，不服臺灣板橋地方法院95年度訴
字第1409號，中華民國95年10月20日第一審判決（起訴案號：臺
灣板橋地方法院檢察署95年度偵字第9022號），提起上訴，本院
判決如下：
    主  文
上訴駁回。
    事  實
一、己○○自民國（下同）九十一年十二月一日起，即自任會首
    ，在其當時所任職之台北縣立板橋醫院總務室招募如附表一
    所示互助會（以下均以「甲會」、「乙會」稱之）。詎己○○見上開互助會會員間互不熟識，且多未親自到場競標，而
    有機可乘，竟基於意圖為自己不法所有之詐欺概括犯意，於
    如附表二所示日期，向該時仍未得標之活會會員口頭佯稱係
    由如附表二所示之會員以如附表二所示標金得標，而施以詐
    術，使不知情之活會會員及該次遭冒標之會員均陷於錯誤，
    仍依互助會契約交付扣除該次標金後之會款，而陸續詐得如
    附表二所示財物，共計甲會共冒標四會，乙會共冒標六會，
    共計詐得款項計新台幣（下同）一百四十二萬一千四百元。
    嗣己○○因周轉不靈而於九十四年十一月八日宣布甲、乙二
    會止會，經活會會員乙○○、庚○○、丁○○、戊○○、丙○○、甲○○、辛○○等人清算得標情形，發覺有異，始悉
    上情。
二、案經乙○○、庚○○、丁○○、戊○○、丙○○、甲○○、
    辛○○訴由臺灣板橋地方法院檢察署偵查起訴。
    理  由
一、訊據被告己○○於本院審理中，就上開犯罪事實已坦承不諱
    ，且經證人乙○○、庚○○、丁○○、戊○○、丙○○、甲○○、辛○○於偵訊及原審準備程序中指述甚詳，此外，並
    有互助會單二紙在卷可查。足認被告所為自白與事實相符，
    自得採為認定之依據。本件事證明確，被告犯行堪予認定。
二、有關本案之新舊法比較：
(一)按本件被告行為後，刑法及刑法施行法業於九十四年二月二
    日經總統以華總一義字第09400014901號令修正公布，並於
    九十五年七月一日施行（下稱「新刑法」，修正前刑法下稱
    「舊刑法」），參酌最高法院95年5月23日刑事庭第8次會議
    決議結論，新刑法第2條第1項之規定，係規範行為後法律變
    更所生新舊法律比較適用之準據法，於新刑法施行後，應適
    用新刑法第2條第1項之規定，為「從舊從輕」之比較。且比
    較時，應就罪刑有關之共犯、未遂犯、連續犯、想像競合犯
    、牽連犯、結合犯以及累犯加重、自首減輕、暨其他法定加
    減原因與加減例等一切情形，綜其全部罪刑之結果，而為比
    較，再適用有利於行為人之法律處斷，合先敘明。
(二)次依上述原則綜合比較本件全部罪刑結果，被告行為後：
  、關於罰金刑，刑法分則編各罪所定罰金刑之貨幣單位原為
      銀元，修正前刑法第33條第5款規定：「罰金：1元（銀元
      ）以上」，而依罰金罰鍰提高標準條例規定，就72年6月
      26日前修正之刑法部分條文罰金數額提高2至10倍，其後
      修正者則不提高倍數，並依現行法規所定貨幣單位折算新
      臺幣條例規定，以銀元1元折算新臺幣3元。修正後刑法第
      33條第5款規定：「罰金：新臺幣1000元以上，以百元計
      算之」，刑法第33條第5款所定罰金貨幣單位經修正為新
      臺幣後，刑法分則各罪所定罰金刑之貨幣單位亦應配合修
      正為新臺幣，為使刑法分則編各罪所定罰金之最高數額與
      刑法修正前趨於一致，乃增訂刑法施行法第1條之1：「中
      華民國94年1月7日刑法修正施行後，刑法分則編所定罰金
      之貨幣單位為新臺幣。94年1月7日刑法修正時，刑法分則
      編未修正之條文定有罰金者，自94年1月7日刑法修正施行
      後，就其所定數額提高為30倍。但72年6月26日至94年1月
      7日新增或修正之條文，就其所定數額提高為3倍」。從而
      ，刑法分則編各罪所定罰金刑之最高數額，於上開規定修
      正後並無不同，惟修正後刑法第33條第5款所定罰金刑最
      低數額，較之修正前提高，自以修正前刑法第33條第5款
      規定有利於被告。
  、另有關想像競合犯之規定，新刑法第55條除規定「從一重
      處斷」外，並增列但書：「但不得科以較輕罪名所定最輕
      本刑以下之刑」，該但書之規定，係科刑之限制，為法理
      之明文化，非屬法律之變更，自無庸依新刑法第2條第1項
      之規定為新舊法比較適用（參照前開最高法院刑事庭會議
      決議）。
  、新刑法第56條之規定業經刪除，亦即新刑法已無連續犯之
      規定。故連續數行為而犯同一罪名，依舊刑法第56條之規
      定，應以一罪論，且得加重其刑；而新刑法已無連續犯之
      規定可資適用，即應將各次犯行以數罪併合處罰。經比較
      結果，應適用舊刑法關於連續犯之規定，對被告較為有利
      。
(三)綜上，本件經綜合觀察全部罪刑比較之結果，依刑法第2條
    第1項前段規定，應適用舊刑法之規定為有利於被告。另按
    被告行為後，刑法及刑法施行法已修正施行，依中華民國刑
    法施行法第一條之一規定：「九十四年一月七日刑法修正時
    ，刑法分則編未修正之條文定有罰金者，自九十四年一月七
    日刑法修正後，就其所定數額提高為三十倍，但七十二年六
    月二十六日至九十四年一月七日新增或修正之條文，就其所
    定數額提高為三倍。」，本件被告所犯刑法第三百三十九條
    第一項之罪，依上開修正後之規定，均提高為三十倍，比較
    新舊法，其罰金刑度均相同，依刑法第二條第一項前段規定
    ，仍適用行為時之規定。
三、核被告己○○所為，係犯刑法第三百三十九條第一項之詐欺
    取財罪。被告冒標後向尚未得標之活會會員以及該次被冒標
    之會員收取會款，係以一詐欺行為同時詐取多數活會會員之
    會款，而觸犯數同種詐欺取財罪，為同種想像競合犯，應依
    修正前刑法第五十五條前段之規定，從一重之詐欺取財罪處
    斷。又被告所為數詐欺取財之犯行，時間緊接，所犯罪名、
    構成要件相同，顯係出於概括之犯意為之，為連續犯，應依
    修正前刑法第五十六條之規定論以一罪，並加重其刑。至公
    訴意旨原敘及被告另犯刑法第二百十六條、第二百二十條、
    第二百十條之行使偽造準私文書罪嫌，然此部分業經公訴到
    庭檢察官當庭陳明減縮起訴法條並更正之，爰不加以論究。
四、原審援引刑法第二條第一項前段、修正前刑法第五十六條、
    第三百三十九條第一項、第五十五條前段等規定，審酌被告
    並無前科之素行狀況，及其因財務周轉不靈，竟鋌而走險，
    利用互助會之建立乃本於對會首之信賴，進而以此冒用他人
    名義標得會款而詐取財物等犯罪動機、目的、手段，並考量
    本件告訴人受詐騙之金額非少，並因此蒙受財產及精神上之
    損失等所生損害程度，與被告自94年11月間宣布止會以來，
    迄今未與告訴人達成和解，亦未賠償任何詐騙之款項，及坦
    承犯行之犯後態度等一切情狀，量處有期徒刑一年二月，經
    核其認事用法並無不合，量刑亦稱妥適。本件被告之上訴意
    旨徒求減輕，難認為有理由，應予駁回。
五、據上論斷，應依刑事訴訟法第三百六十八條，判決如主文。
本案經檢察官李良忠到庭執行職務。
中　　華　　民　　國　　96　　年　　1　　月　　17　　日
                  刑事第三庭審判長法  官  許國宏
                                  法  官  陳祐治
                                  法  官  許增男
以上正本證明與原本無異。
檢察官如不服本判決，應於收受送達後十日內向本院提出上訴書
狀，其未敘述上訴之理由者並得於提起上訴後十日內向本院補提
理由書（均須按他造當事人之人數附繕本）。
                                  書記官  葉金發
中　　華　　民　　國　　96　　年　　1 　　月　　17　　日
附表一
┌──┬──────┬─────┬────┬─────┬────────┐
│    │合會起迄日期│合員人數  │開標日期│會款（新台│標會方式        │
│　　│　　　　　  │（含會首）│　　　　│幣）      │                │
├──┼──────┼─────┼────┼─────┼────────┤
│甲會│91年12月1 日│39會      │每月1 日│每會1 萬元│採內標制，各會員│
│    │起至95年2 月│　　　    │中午12時│　        │首會各繳納1 萬元│
│    │1日止       │　　　    │10分    │          │予會首，此後則以│
│    │            │          │　　　　│          │競標方式，底標1,│
│    │            │          │        │          │000 元，標額以50│
│    │            │          │        │          │元為單位，以標金│
│    │            │          │        │          │最高者得標，如無│
│    │            │          │        │          │人出標，則以抽籤│
│    │            │          │        │          │方式決定。      │
├──┼──────┼─────┼────┼─────┼────────┤
│乙會│92年7 月5 日│30會      │每月5 日│每會2 萬元│採內標制，各會員│
│    │起至95年1 月│　　　    │中午12時│          │首會各繳納2 萬元│
│    │5 日止      │　　　    │05分　  │　        │予會首，此後則以│
│    │　          │          │　      │          │競標方式，底標  │
│    │　          │          │        │          │1,800 元，標額以│
│    │            │          │        │          │100 元為單位，以│
│    │            │          │        │          │標金最高者得標，│
│    │            │          │        │          │如無人出標以抽籤│
│    │            │          │        │          │方式決定。      │
└──┴──────┴─────┴────┴─────┴────────┘
附表二：
 ┌──┬──────┬────┬────┬────┬─────┬──┐
 │編號│冒標日期    │被冒標人│被告冒標│活會人數│詐得金額  │備註│
 │    │            │        │所佯稱之│        │（新台幣）│    │
 │    │            │        │標金數額│        │          │    │
 ├──┼──────┼────┼────┼────┼─────┼──┤
 │1.  │94年3 月1日 │張志宏  │1,000元 │活會12會│108,000元 │甲會│
 │    │            │        │        │        │（起訴書誤│    │
 │    │            │        │        │        │載為10,800│    │
 │    │            │        │        │        │元）      │    │
 ├──┼──────┼────┼────┼────┼─────┼──┤
 │2.  │94年5月1日  │甲○○  │1,100元 │活會11會│97,900元  │甲會│
 ├──┼──────┼────┼────┼────┼─────┼──┤
 │3.  │94年7月1日  │戊○○  │1,300元 │活會10會│87,000元  │甲會│
 ├──┼──────┼────┼────┼────┼─────┼──┤
 │4.  │94年9月1日  │張志宏  │1,000元 │活會9會 │81,000元  │甲會│
 ├──┼──────┼────┼────┼────┼─────┼──┤
 │5.  │93年12月5日 │林仁德  │2,200元 │活會14會│249,200元 │乙會│
 ├──┼──────┼────┼────┼────┼─────┼──┤
 │6.  │94年6月5日  │甲○○  │2,300元 │活會9會 │159,300元 │乙會│
 ├──┼──────┼────┼────┼────┼─────┼──┤
 │7.  │94年7月5日  │辛○○  │2,200元 │活會9會 │160,200元 │乙會│
 ├──┼──────┼────┼────┼────┼─────┼──┤
 │8.  │94年8月5日  │張志宏  │2,300元 │活會9會 │159,300元 │乙會│
 ├──┼──────┼────┼────┼────┼─────┼──┤
 │9.  │94年9月5日  │張志宏  │2,300元 │活會9會 │159,300元 │乙會│
 ├──┼──────┼────┼────┼────┼─────┼──┤
 │10.  │94年10月5日 │戊○○  │2,200元 │活會9會 │160,200元 │乙會│
 ├──┴──────┴────┴────┴────┴─────┴──┤
 │合計詐騙金額：1,421,400元                                         │
 └─────────────────────────────────┘
附錄本案論罪科刑法條全文：
中華民國刑法第339條
意圖為自己或第三人不法之所有，以詐術使人將本人或第三人之
物交付者，處五年以下有期徒刑、拘役或科或併科一千元以下罰
金。
以前項方法得財產上不法之利益或使第三人得之者，亦同。
前二項之未遂犯罰之。
